【裁判字號】    95,選訴,2
【裁判日期】    951205
【裁判案由】    違反公職人員選舉罷免法
【裁判全文】
臺灣士林地方法院刑事判決               95年度選訴字第2號
公  訴  人  臺灣士林地方法院檢察署檢察官
被      告  甲○○
選任辯護人  陳國雄律師
選任辯護人  劉宏邈律師
上列被告因違反公職人員選舉罷免法案件，經檢察官提起公訴
（95年度選偵字第1號），本院判決如下：
    主  文
甲○○無罪。
    理  由
一、公訴意旨略謂：被告甲○○於民國94年間，擔任第16屆臺北
    縣議員選舉第7 選區（以下簡稱第7 選區）候選人郭哲道之
    競選總幹事，意圖使第7 選區民進黨籍候選人乙○○不當選
    ，明知乙○○擔任淡水信用合作社（以下簡稱淡信）理事主
    席時，並無強迫員工加入民進黨、規定淡信員工為乙○○散
    發傳單，濫行貸款予親朋好友、以人頭帳戶向淡信借款而掏
    空淡信資產、挪用淡信資金作為競選經費與買票費用等情事
    ，竟於該次選舉期間內之94年11月25日下午6 時許起至9 時
    許，假渠淡水獅子會輔導會長之身分，趁淡水獅子會在臺北
    縣淡水鎮○○路100 巷16號「文宏喜宴廣場」餐廳內舉辦月
    例會散發資料之便，將載有「…強迫員工加入民進黨，強迫
    員工在上班及休假為你發傳單，站台助選…只要是你的親朋
    好友，或者是有利益勾結，就以超低利息，恣意放款，完全
    不顧專業的考量，圖利特定對象，嚴重掏空合作社資產…你
    更利用親朋好友的人頭帳戶，向社內借款，舉凡超貸，以及
    利率超低的惡劣掏空行徑…你本次競選的經費，包含宣傳品
    、看板，甚至買票的費用，多是挪用淡信的資金…」等不實
    事項之文宣（以下以黑函代稱），散發予參加該次月例會之
    會員，足以生損害於乙○○。因認被告涉有公職人員選舉罷
    免法第92條之罪嫌等語。
二、按犯罪事實應依證據認定之，無證據不得認定其犯罪事實，
    刑事訴訟法第154 條第2 項定有明文。又認定不利於被告之
    事實，須依積極證據，苟積極證據不足為不利於被告事實之
    認定時，即應為有利於被告之認定，更不必有何有利之證據
    ；且刑事訴訟法上所謂認定犯罪事實之積極證據，係指適合
    於被告犯罪事實之認定之積極證據而言，雖不以直接證據為
    限，間接證據亦包括在內，然而無論直接或間接證據，其為
    訴訟上之證明，須於通常一般之人均不致有所懷疑，而得確
    信其為真實之程度者，始得據為有罪之認定，倘其證明尚未
    達到此一程度，而有合理之懷疑存在時，自不能以推測或擬
    制之方法，以為有罪裁判之基礎，最高法院29年度上字第31
    05號、30年度上字第816 號、40年度台上字第86號、76年度
    台上字第4986號判例可資參照。
三、訊據被告甲○○雖坦承有於上揭時地參加獅子會月例會，惟
    堅決否認有散發不實事項之文宣黑函，辯稱：伊當時散發之
    資料是獅子會月例會議之資料等語。
四、按被告以外之人於審判外之言詞或書面陳述，除法律有規定
    者外，不得作為證據，刑事訴訟法第159 條第1 項定有明文
    ，此即「傳聞證據排除法則」。又被告以外之人於審判外之
    陳述，雖不符同法第159 條之1 至第159 條之4 之規定，而
    經當事人於審判程序同意作為證據，法院審酌該言詞陳述或
    書面陳述作成時之情況，認為適當者，亦得為證據。當事人
    、代理人或辯護人於法院調查證據時，知有第159 條第1 項
    不得為證據之情形，而未於言詞辯論終結前聲明異議者，視
    為有前項之同意，此據同法第159 條之5 規定甚明。本件洪
    燦星、高國興、王義雄、莊金豐、張月霞、許家豪、溫德明
    、吳明華，警詢時所為之陳述，固為被告以外之人於審判外
    之陳述，屬於傳聞證據，惟公訴人、被告及其辯護人就前開
    事實所為之審判外陳述，均同意作為證據，且本院審酌該言
    詞陳述作成時之情況，並無不當之情形，又兩造當事人對證
    人丁○○、己○○、戊○○、李永國於警詢時所為之陳述，
    對其證據能力並無質疑，且迄於言詞辯論終結前亦未聲明異
    議，故依刑事訴訟法第159 條之5 第1 、2 項之規定，渠等
    警詢筆錄應具有證據能力，合先敘明。
五、經查，本件公訴人所舉之證人中，僅有證人丁○○於警詢當
    中稱「我不知道發傳單之人之真實姓名，只知道其綽號叫小
    弟」云云，（經指認口卡相片小弟即為被告），細觀證人丁○○於警詢中雖稱「發傳單之人為綽號叫小弟之人（即被告
    ），惟其於警詢中係稱「我至文宏廣場後，就看到每一桌上
    就有放三張選舉宣傳單，但我不知道發傳單之人之真實姓名
    ，只知道其綽號叫小弟」，「我因老花眼，所以當時並未看
    清楚宣傳單內容，但我旁邊之友人有說綽號小弟之男子，其
    散發該傳單係要以言論攻擊台北縣議員候選人乙○○」等語
    （見95年選偵字第1 號偵查卷第23頁），是其於警詢中係稱
    「至文宏廣場後，就看到每一桌上就有放三張選舉宣傳單」
    ，「我因老花眼，所以當時並未看清楚宣傳單內容，但我旁
    邊之友人有說綽號小弟之男子，其散發該傳單係要以言論攻
    擊台北縣議員候選人乙○○」，前後2 句話對照，似是陳述
    其到現場時，每一桌上已放有三張選舉宣傳單，其據座旁友
    人告知發放之人為綽號小弟之男子，其當時並未親眼目睹被
    告發放，再證人丁○○於本院審理時亦結證稱；「（問：你
    在警詢說，你進入會場，有看到桌上三張宣傳單，你有無看
    到何人散發？）我進去裡面就有看到桌上有放置宣傳單，但
    我沒有看內容，我不知道是什麼，也不知道是何人發的」等
    語，則證人丁○○究有無目睹被告散發黑函，抑或被告所散
    發之文件資料即為告訴人所稱之黑函，均已有疑問。
六、(1)證人己○○於警詢中雖稱：「當晚十點多淡水信用合作社
    理事主席乙○○打電話給我問是否參加獅子會聚會，因為現
    場有人散發不利淡水信用合作社以及他本人黑函，我告知本
    身並未參加該餐會，但我可以打電話問看看，於是我打給同
    是淡水獅子會戊○○、李永國求證，求證內容：問他們有無
    參加，該2 人皆稱有參加，接著問現場是否有人在散發傳單
    ，他門皆稱有人在散發一堆傳單，這樣我知道就掛斷了」、
    「（問：你當時有無詢問戊○○、李永國傳單內容，何人散
    發？）我並未問何人散發以及傳單內容」等語（見95年選偵
    字第1 號偵查卷第20頁），於偵查中改稱：「乙○○確實是
    叫我打電話去問是否有人在散發黑函，我就打電話給戊○○
    ，他說他有去參加，但因為他聽起來喝的很醉，我就每有問
    他發黑函的事，我就再打電話問李永國他有沒有去，他說他
    有去，會已結束了，我就沒有問黑函的事。」（見同偵查卷
    第80頁）；其於本院審理則稱；「因為已經晚上十點多，乙○○問我有無參加，我說沒有，他又問我，尚有何人參加，
    乙○○在電話中說現場有人散發傳單，但他沒有說是什麼傳
    單，我也沒有問。乙○○拜託我去問，我才打電話去問洪、
    李。」、「我打給戊○○，問他有無參加例會，他說有，那
    時戊○○已經稍微酒醉，他跟我說大概的情形，說有人在發
    單子，因為他有點醉，所以他說的內容我聽不太清楚。」等
    語。(2)按證人戊○○於警詢係稱：「我去參加聚會時，桌上
    就有了，我不知（宣傳黑函）為何人所發」（見同上偵查卷
    第26 頁） ，後又改稱「我未於餐會見過黑函，是不具名人
    士人郵寄至我住處」（見偵查卷第29頁），偵查中稱：「（
    問：你當天有看到這份黑函）當天現場沒有，但我本身是淡
    水合作社之代表，在這次月例會之前，我就有收過該黑函了
    」（見偵查卷第81頁）；(3)證人李永國於警詢則稱：「現場
    我沒有看過該傳單，大約8 時因有要事先行離去」（見偵查
    卷第38頁），則證人戊○○、李永國於警詢及偵查中均未稱
    有看到何人發黑函，而證人己○○上述之警詢、偵查中及本
    院審理時之證詞亦未陳述有看到被告發黑函或是說戊○○、
    李永國有告訴他被告有發黑函等事，是證人己○○、戊○○
    、李永國之證言均無從證明被告有確散發黑函之事證。至於
    公訴人所舉之己○○與乙○○之電話錄音光碟片及譯文，係
    由通訊之一方乙○○所錄下，其非出於不法目的之錄音，依
    通訊保障及監察法第29條第3 款之規定，所取得之證據，即
    無證據排除原則之適用，辯護人認為此一錄音係非法取得，
    而無證據能力，尚有誤會。然查：在該次電話交談中，證人
    己○○固有告訴乙○○其向戊○○、李永國打探，有聽他們
    說現場被告有在散發黑函之事，惟電話中己○○是跟乙○○
    稱：「我去的時候，是要簽名領東西XX我就走了，好像到一
    半的時候，聽說姓王的，我說這樣你聽的懂啦」等語，（見
    偵查卷第139 頁）然己○○當天並未去會場，此不惟經證人
    戊○○、丁○○於本院審理時結證屬實，且該次獅子會之簽
    到紀錄表亦無己○○簽到之簽名（見偵查卷第136 頁），再
    觀之上開通話中己○○言談，語多含蓄曖昧，且己○○根本
    未去會場，卻向乙○○稱有到會場，其電話中之談話內容是
    否與事實相符，已不無疑問，而有瑕疵，自難作為不利被告
    之認定。
七、至於證人丙○○於本院審理時雖證稱；「（問：有無見過此
    一文件？）有，是丁○○交給我的。丁○○那天晚上騎乘摩
    托車，拿到服務處給我，說剛才被告他們在文宏廣場吃飯時
    發這張文件，他拿到，他說是小弟，就是被告發的。」云云
    ，惟證人丙○○所稱：黑函為被告散發一情，聽聞自丁○○
    之轉述，並非其親眼目睹，而證人丁○○於本院審理時則證
    稱：「（問：你有無跟證人丙○○說黑函是被告散發的？）
    沒有，我說去獅子會例會吃飯回來，在機車上看到那些文件
   ， 所以就拿給證人丙○○。」、「（問：你拿給證人丙○○
    的文件，只有剛才檢察官提示的那張資料還是尚有其他資料
    ？）除了那張外，還有其他獅子會開會的資料。」等語，則
    證人丙○○既未目睹被告有散發黑函之事，而係聽丁○○轉
    述，然丁○○已結證否認有看到被告散發黑函之事（詳如理
    由欄五所述），證人丁○○與丙○○間所為上開之證述，彼
    此亦有不符，則證人丙○○之證言亦難作為不利被告之認定
    。
八、又證人即獅子會之會長洪燦星於警詢中亦證稱當場未見被告
    在散發黑函等語（見偵查卷第9 頁），證人即獅子會之常務
    理事高國興於警詢中亦證稱當場未見被告在散發黑函（見偵
    查卷第31頁），證人即獅子會之會員王義雄、莊金豐及李永
    國於警詢中亦均證稱當場未見被告在散發黑函（見偵查卷第
    33 頁 、第35頁、第37頁），證人即獅子會之幹事張月霞於
    警詢中亦證稱當場未見被告在散發黑函（見偵查卷第40頁）
    ，證人即文宏廣場負責人吳明華於警詢中亦證稱當場未見被
    告在散發黑函等語（見偵查卷第48頁），按以上該等證人均
    在現場，如被告有如告訴人所稱確有在會場散發黑函，且係
    散發給每個到場之人，或置於會場桌上，何以該等證人均未
    目睹，或收集黑函交予告訴人，警方據報後亦未至現場蒐集
    遺留或棄置於會場之黑函，是會場是否確有人散發黑函，並
    無從證明。
九、綜上所述，公訴人所提之證據，尚不能據此證明被告確有散
    發黑函之行為，此外，又查無其他積極證據足資證明被告甲○○有公訴人所認涉有公職人員選舉罷免法第92條之罪嫌，
    而使本院不致有所懷疑，而得確信其為真實之程度，揆諸前
    開說明，自屬犯罪不能證明，應為無罪之諭知。
據上論斷，應依刑事訴訟法第301 條第1 項，判決如主文。
本案經檢察官王以文到庭執行職務。
中    華    民    國    95    年    12    月    5     日
                  刑事第三庭審判長法  官  蔡明宏
                                  法  官  周明鴻
                                  法  官  賴邦元
以上正本證明與原本無異。
如不服本判決，應於判決送達後10日內，向本院提出上訴狀。
                                  書記官  游意婷
中    華    民    國    95    年    12    月    5     日


司法院資訊處製作；財團法人民間司法改革基金會備份。
